臺灣橋頭地方法院民事判決
111年度簡上字第71號
上  訴  人  
即被上訴人  林郭秀敏
訴訟代理人  林英質  
被上訴人即  
上訴人      陳秀貞  
上列當事人間請求損害賠償及不當得利等事件，兩造對於中華民
國111年1月7日本院岡山簡易庭110年度岡簡字第184號第一審判
決，各自提起上訴，本院於民國111年8月17日言詞辯論終結，判
決如下：
    主      文
兩造上訴均駁回。
第二審訴訟費用由兩造各自負擔。
    事實及理由
壹、程序部分：
　　上訴人即被上訴人林郭秀敏雖主張原審判決違背法令，應發
    回更審等語，惟查，林郭秀敏主張原審判決違背法令之理由
    ，係以原審判決認定被上訴人即上訴人陳秀貞有無占用如附
    圖所示丙-1部分不當為據（見本院卷第54頁），然此部分僅
    屬原審斟酌上訴人之主張後所為事實認定，而本院第二審仍
    為事實審，上訴人縱有不服原審之認定，亦得於本院提出相
    關證據佐證，自難以此認為原審訴訟程序有何重大瑕疵而有
    發回更審之必要，林郭秀敏此部分主張，自屬無據，合先敘
    明。
貳、兩造爭執要旨：
一、上訴人即被上訴人林郭秀敏（即第一審之原告）主張：
　　林郭秀敏為高雄市○○區○○段0000地號土地（下稱系爭土地）
    共有人之一（權利範圍21/162），被上訴人即上訴人陳秀貞
    無權占用系爭土地如附圖編號甲-1、甲-2、甲-3、乙-1、乙
    -2、乙-3、乙-4、丙-1、丙-2所示部分土地，致林郭秀敏受
    有損害，自得向陳秀貞請求相當租金之不當得利。又系爭土
    地之使用分區為一般農業區，不得建屋或鋪設水泥，然因陳
    秀貞在系爭土地上興建建物，而發生農地非法使用之情事，
    致林郭秀敏須繳納地價稅，就此部分亦應賠償。另本院107
    年度岡簡字第87號及108年度簡上字第134 號民事事件均判
    決錯誤，林郭秀敏聲請再審花費新台幣（下同）15,690元，
    此部分如翻案亦屬陳秀貞應賠償之損害。再本院109年度司
    執字第21542號拆屋還地事件，陳秀貞就如附圖所示丙-1部
    分（下稱丙-1部分）回復原狀之金額，及因陳秀貞聲請停止
    執行所生之損害，亦得請求損害賠償，爰依不當得利及損害
    賠償之法律關係請求陳秀貞清償等語，並於原審聲明：陳秀
    貞應給付林郭秀敏110,000元，及自起訴狀繕本送達翌日起
    至清償日止按週年利率5％計算之利息。
二、被上訴人即上訴人陳秀貞（即第一審之被告）則以：
　　就林郭秀敏請求相當租金之不當得利部分，陳秀貞曾出資購
    買系爭土地應有部分，並信託登記由陳秀貞長男管理，故陳
    秀貞長男亦為系爭土地共有人之一，且有同意陳秀貞使用系
    爭土地，陳秀貞使用之面積亦未逾應有部分比例，當無不當
    得利可言，且陳秀貞為時效抗辯；又系爭土地上陳秀貞使用
    之建物並非陳秀貞興建，且倘林郭秀敏欲請求地價稅之損害
    賠償，應由在系爭土地上有建物之12人依建物面積比例計算
    始屬合理；再陳秀貞根本未占用丙-1部分，林郭秀敏請求之
    其餘損害賠償均不明確且無理由等語資為抗辯，並於原審聲
    明：林郭秀敏之訴駁回。
三、原審法院為林郭秀敏一部勝訴、一部敗訴之判決，判決陳秀
    貞應給付林郭秀敏5,129元，及自110年3月6日起至清償日止
    按週年利率5％計算之利息，並駁回林郭秀敏其餘請求。兩造
    均對原審判決不服，分別提起上訴，林郭秀敏上訴聲明：㈠
    原判決關於駁回林郭秀敏第二項請求部分廢棄；㈡上廢棄部
    分，發回更審或陳秀貞應再給付林郭秀敏104,871元，及自
    起訴狀繕本送達翌日起至清償日止按週年利率5％計算之利息
    。陳秀貞則答辯聲明：上訴駁回。另陳秀貞上訴聲明：㈠原
    判決不利陳秀貞部分廢棄；㈡上廢棄部分，林郭秀敏於第一
    審之訴駁回。林郭秀敏則答辯聲明：上訴駁回。
貳、法院之判斷：
一、林郭秀敏主張其為系爭土地之共有人之一，權利範圍為21/1
    62部分，有系爭土地之地籍謄本在卷可證（見原審卷第156 
    頁）；又林郭秀敏主張陳秀貞無權占用系爭土地如附圖編號
    甲-1、甲-2、甲-3、乙-1、乙-2、乙-3、乙-4、丙-2所示部
    分土地，則經本院108年度簡上字第134 號民事確定判決認
    定在案，有該案判決書在卷可稽（見原審卷第147至153 頁
    ），均堪認屬實。惟林郭秀敏主張陳秀貞占用如附圖丙-1部
    分，除經前開民事確定判決認定陳秀貞未占用該部分土地外
    ，復經原審會同地政人員至現場勘查結果，丙-1部分北邊以
    圍牆圍起，南邊則為坡崁，大部分均為空地，其上有樹木、
    雜草、若干磚塊及廢棄木材，南邊土地放置數盆可移動之盆
    栽，及有廢棄水塔等情，有勘驗筆錄及現場照片在卷可按（
    見原審卷第101至121頁）。而林郭秀敏既未能舉證丙-1部分
    之圍牆為陳秀貞所興建或樹木為陳秀貞所栽種，丙-1部分其
    上又未鋪設水泥或設置何定著物，而可認有長期使用之狀況
    ，自難僅憑丙-1部分在陳秀貞居住之房屋旁並有暫時放置盆
    栽，即認陳秀貞有占用該部分圍牆內土地之事實，林郭秀敏
    此部分主張，自屬無據。
二、陳秀貞雖辯稱其有出資取得系爭土地應有部分，並信託登記
    於其長子名下，經其長子同意使用系爭土地，使用範圍未逾
    越應有部分比例等語。惟按未經共有人協議分管之共有物，
    共有人對共有物之特定部分占用收益，須徵得他共有人全體
    之同意。如未經他共有人同意而就共有物之全部或一部任意
    占用收益，他共有人得本於所有權請求除去其妨害或請求向
    全體共有人返還占用部分。但不得將各共有人之應有部分固
    定於共有物之特定部分，並進而主張他共有人超過其應有部
    分之占用部分為無權占有而請求返還於己；未經共有人協議
    分管之共有物，共有人對於共有物之特定部分占用收益，須
    徵得他共有人之全體同意。如未經他共有人同意而就共有物
    之全部或一部任意占用收益，他共有人得本於所有權請求除
    去妨害或請求向全體共有人返還占用部分。共有人未經其他
    共有人之同意，在共有土地特定部分建屋使用，無論是否逾
    越其應有部分，其他共有人均得本於所有權訴請拆除全部房
    屋，並將土地返還與共有人全體（最高法院74年度第2次民
    事庭會議決定㈡參照）。陳秀貞既未證明其使用系爭土地特
    定部分，係得其他共有人同意或有分管協議，自無從因而取
    得占用系爭土地特定部分之權利，其使用該部分土地仍屬無
    權占有，仍堪認定。
三、又按無法律上原因占有他人之土地，可能獲得相當於租金之
    利益，並致土地所有權人受有同額之損害，此為社會通常之
    觀念，土地所有權人得依不當得利之法則，請求占有人返還
    相當於租金之利益（最高法院61年台上字第1695號裁判意旨
    參照）。次按租用基地建築房屋，依土地法第105 條準用同
    法第97條規定，以不超過該土地申報價額年息10％為限。而
    該條所謂土地價額，依同法施行法第25條規定，係指法定地
    價。又所謂法定地價，依土地法第148條規定，係指土地所
    有人依該法規定所申報之地價而言。另所謂年息10％為限，
    乃指租金之最高限額而言，並非必須照申報總價年息10％計
    算之，尚須斟酌土地之位置、附近繁榮程度、使用人利用基
    地之經濟價值、所受利益，彼等關係及社會感情等情事，以
    為決定。本件陳秀貞占用系爭土地如附圖所示甲-1、甲-2、
    甲-3、乙-1、乙-2、乙-3、乙-4、丙-2所示部分土地，業經
    另案判決確定並經原審至現場勘驗屬實，業如前述，是陳秀
    貞占用面積總計471.05平方公尺，而系爭土地之申報地價為
    每平方公尺280元（見原審卷第155至166頁），本院審酌系
    爭土地附近商機並不繁盛，陳秀貞利用前開占用部分所受之
    經濟利益等情狀，認按系爭土地申報地價5％為計算基準為宜
    。又陳秀貞已就相當租金不當得利部分為時效抗辯，林郭秀
    敏聲明部分亦未請求未來之給付，是林郭秀敏依其就系爭土
    地應有部分比例遭陳秀貞無權占用部分，得請求之相當租金
    不當得利，為本件起訴日起回溯5年及自起訴日109年12月21
    日至原審辯論終結日110年12月22日止共365日即1年，共計6
    年之相當租金不當得利5,129元（計算式：280×471.05×5％×6
    ×21/162=5,129，小數點以下四捨五入）。
四、林郭秀敏另主張其受有支出地價稅之損失部分，雖據其提出
    地價稅課稅土地清單為證（見原審卷第177頁），惟其就系
    爭土地是否係因陳秀貞占用土地之建物所致，或係因系爭土
    地其他部分本亦未供農業使用之故，並未提出任何事證加以
    佐證，尚難以此逕認林郭秀敏確因陳秀貞占用系爭土地之建
    物而受有需繳納地價稅之損害。又林郭秀敏雖又主張其於另
    案再審支出15,590元，及因陳秀貞聲請停止執行受有損害部
    分，惟林郭秀敏所提再審之訴業經本院109年度再易字第6號
    以其提起再審之訴不合法而裁定駁回，有該裁定在卷可佐（
    見原審卷第207頁），是林郭秀敏提起再審之訴本非合法，
    亦難認係因陳秀貞而受有任何損害。而林郭秀敏主張因陳秀
    貞聲請停止執行而受有損害，則未提出任何事證加以證明，
    亦難認其已盡舉證之責，林郭秀敏該等部分之請求，自無理
    由。
五、綜上所述，陳秀貞既有無權占有系爭土地如附圖所示甲-1、
    甲-2、甲-3、乙-1、乙-2、乙-3、乙-4、丙-2所示部分，林
    郭秀敏自得請求返還相當於租金之不當得利，惟如附圖丙-1
    部分，則未能證明為陳秀貞所占有，應不得請求相當於租金
    之不當得利，而得請求之金額亦應以5,129元為限，另就地
    價稅、提起再審之訴及陳秀貞聲請停止執行所受損失部分，
    林郭秀敏並未舉證加以證明，自難認其請求有理由。從而，
    林郭秀敏依不當得利及損害賠償之法律關係請求陳秀貞清償
    ，於請求陳秀貞給付5,129元及自起訴狀繕本送達翌日即110
    年3月6日起至清償日止，按週年利率5％計算利息之範圍內，
    為有理由，應予准許，逾此範圍之請求，則無理由，應予駁
    回。原審就上開應准許部分，判命陳秀貞給付，並依職權為
    假執行之宣告，另駁回林郭秀敏其餘請求，經核並無違誤。
    兩造各就其敗訴部分提起上訴，指摘原判決不當，求予廢棄
    改判，同無理由，均應予駁回。
參、本件判決之基礎已臻明確，兩造其餘攻擊防禦方法及未經援
    用之證據，經本院斟酌後，核與判決結果不生影響，爰不另
    一一論述，併此敘明。
肆、據上論結，本件兩造上訴均為無理由，爰判決如主文。
中　　華　　民　　國　　111 　年　　8 　　月　　31　　日
                  民事第二庭  審判長法　官  謝文嵐
　　　　　　　
                                    法  官  許慧如
　　　　　　　　　　　　　　　　　
                                    法　官  蕭承信
以上正本係照原本作成。
本判決不得上訴。
中　　華　　民　　國　　111 　年　　8 　　月　　31　　日
                                    書記官  林慧雯